ACORDAO-COMPLETO-2465834

ACÓRDÃO 1355/2022 ATA 21/2022 - PLENÁRIO

VISTOS, relatados e discutidos estes autos de relatório de monitoramento em que, nesta fase, cuida de pedido de reexame interposto por Banco do Brasil S.A contra o Acórdão 2647/2020-TCU-Plenário, julgado por relação, que tratou do monitoramento do Acórdão 1832/2018-TCU-Plenário, deliberação esta que cuidou de fiscalização da aderência aos normativos e às boas práticas de transparência dos portais na internet dos órgãos dos Poderes Judiciário e Legislativo, incluindo o TCU, do Ministério Público da União e empresas estatais federais;
ACORDAM os ministros do Tribunal de Contas da União, reunidos em Sessão Plenária, ante as razões expostas pelo relator, em:
9.1 não conhecer do pedido de reexame interposto pelo Banco do Brasil S.A. contra o Acórdão 2647/2020-TCU-Plenário, por não atender aos requisitos de admissibilidade tratados nos arts. 32, 33 e 48 da Lei 8.443/1992;
9.2. encaminhar cópia da presente decisão ao Gabinete do Ministro Relator do TC Processo 023.687/2017-7 para, a seu juízo, decidir acerca da sua utilização na instrução do mencionado processo;
9.3. notificar o recorrente desta decisão.

Pedido de reexame interposto contra acórdão que tratou do monitoramento de deliberação relativa à fiscalização realizada com o objetivo de avaliar o grau de aderência à legislação de transparência dos portais na internet de 135 organizações públicas federais, dos Poderes Judiciário e Legislativo, bem como do Ministério Público da União e de empresas estatais vinculadas ao Poder Executivo Federal.

Agência Brasileira Gestora de Fundos Garantidores e Garantias S.A.; Amazonas Distribuidora de Energia S.A. (privatizada); Amazonas Geração e Transmissão de Energia S.A.; Amazônia Azul Tecnologias de Defesa S.A.; Autoridade Portuaria de Santos S.A; Banco da Amazônia S.A.; Banco do Brasil S.A.; Banco do Nordeste do Brasil S.A.; Banco Nacional de Desenvolvimento Econômico e Social; BB Tecnologia e Serviços S.A.; Caixa Econômica Federal; Casa da Moeda do Brasil; Centrais de Abastecimento de Minas Gerais S.A.; Centrais Elétricas Brasileiras S.A. - ELETROBRAS ESTABELECIMENTOS UNIFICADOS; Centrais Elétricas do Norte do Brasil S.A.; Centro de Pesquisas de Energia Elétrica; Centro Nacional de Tecnologia Eletrônica Avançada S.A; Companhia Brasileira de Trens Urbanos; Companhia das Docas do Estado da Bahia; Companhia de Armazéns e Silos do Estado de Minas Gerais; Companhia de Desenvolvimento dos Vales do São Francisco e do Parnaíba; Companhia de Entrepostos e Armazéns Gerais de São Paulo; Companhia de Geração e Transmissão de Energia Elétrica do Sul do Brasil; Companhia de Geração Térmica de Energia Elétrica - CGTEE; Companhia de Pesquisa de Recursos Minerais; Companhia Docas do Ceará; Companhia Docas do Espírito Santo; Companhia Docas do Maranhão; Companhia Docas do Pará; Companhia Docas do Rio de Janeiro; Companhia Docas do Rio Grande do Norte; Companhia Hidro Elétrica do São Francisco; Companhia Nacional de Abastecimento; Eletrobrás Participações S.A.; Eletrobrás Termonuclear S.A.; Empresa Brasil de Comunicação S.A.; Empresa Brasileira de Administração de Petróleo e Gás Natural S.A. Pré -Sal Petróleo S.A - PPSA; Empresa Brasileira de Correios e Telegrafos - ECT; Empresa Brasileira de Hemoderivados e Biotecnologia; Empresa Brasileira de Infraestrutura Aeroportuária; Empresa Brasileira de Pesquisa Agropecuária; Empresa Brasileira de Serviços Hospitalares; Empresa de Pesquisa Energética; Empresa de Planejamento e Logística S.A.; Empresa de Tecnologia e Informações da Previdência - Dataprev; Empresa de Trens Urbanos de Porto Alegre S.A.; Empresa Gerencial de Projetos Navais; Empresa Gestora de Ativos; Financiadora de Estudos e Projetos; Furnas Centrais Elétricas S.A.; Hospital de Clínicas de Porto Alegre; Hospital Nossa Senhora da Conceição S.A.; Indústria de Material Bélico do Brasil; Indústrias Nucleares do Brasil S.A.; Liquigás Distribuidora S.A. - PETROBRAS - MME; Nuclebrás Equipamentos Pesados S.A.; Petrobras Internacional S.A. - MME; Petrobras Transporte S.A. - MME; Petróleo Brasileiro S.A.; Serviço Federal de Processamento de Dados; Telecomunicações Brasileiras S.A.; Valec Engenharia Construções e Ferrovias S/A.

3. Interessados/Responsáveis/Recorrentes:
3.1. Recorrente: Banco do Brasil S.A. (00.000.000/0001-91).

13.1. Ministros presentes: Ana Arraes (Presidente), Augusto Nardes, Aroldo Cedraz, Vital do Rêgo (Relator), Jorge Oliveira e Antonio Anastasia.
13.2. Ministros-Substitutos presentes: Marcos Bemquerer Costa, André Luís de Carvalho e Weder de Oliveira.

VITAL DO RÊGO

Ministro Aroldo Cedraz.

Trata-se de pedido de reexame (peça 248) interposto por Banco do Brasil S.A contra o Acórdão 2647/2020-TCU-Plenário, que tratou do monitoramento do Acórdão 1832/2018-TCU-Plenário, deliberação esta que cuidou de fiscalização da aderência aos normativos e às boas práticas de transparência dos portais na internet dos órgãos dos Poderes Judiciário e Legislativo, incluindo o TCU, do Ministério Público da União e empresas estatais federais.
Transcreve-se a seguir a parte essencial das razões recursais (foram suprimidos os destaques e notas de rodapé) :
 (...) a determinação do TCU decorrente do Acórdão 2.467/2020 - item 1.7.1 - no sentido de ser publicada na página de transparência na internet, as informações que devem ser obrigatoriamente divulgadas conforme os normativos de transparência aplicáveis, em especial aquelas relativas a remunerações, diárias e passagens (art. 94, II e IV, da Lei 13.242/2015) além de não ser aplicada ao Banco do Brasil, sociedade de economia mista, que atua em regime de concorrência, nos termos do art. 173 da Constituição Federal e, portanto, regida pela Lei 13.303/2016, também viola os princípios constitucionais da atividade econômica bem como em relação aos seus empregados dos princípios da inviolabilidade da intimidade, da honra e da imagem das pessoas.
8. No item 1.7.2 do Acórdão 2.467/2020 constou que sejam divulgados os resultados da fiscalização pela Sefit, baseado no relatório que colocou injustamente o Banco do Brasil no patamar de "piores resultados", conforme exposto no parágrafo 128 do relatório: "As empresas que apresentam pior desempenho, entre as avaliadas, foram o Banco do Brasil e a Companhia Docas do Ceará (§ 100) ", sem ser dada a oportunidade ao Banco de se manifestar sobre essa análise antes do processo ser levado a julgamento, em total desrespeito ao princípio do contraditório e da ampla defesa, razão pela qual tal determinação também deverá ser reformada, sob pena de prejuízo irreversível à imagem do Recorrente.
9. Destaque-se que a divulgação do Relatório implica em prejuízo ao BB na Bolsa de Valores, com redução drástica do valor de suas ações, o que, consequentemente, gerará prejuízos de grande monta ao Recorrente e, portanto, à União, na condição de acionista majoritária do Banco.
II - Do mérito
10. O Banco do Brasil, sociedade de economia mista federal, exploradora de atividade econômica, está sujeito ao regime jurídico próprio das empresas privadas, inclusive quanto aos direitos e obrigações civis, comerciais trabalhistas e tributários, conforme preceitua o artigo 173, parágrafo 1º, II, da Constituição Federal (CF) . O tratamento diferenciado conferido pela CF a essa espécie de empresa estatal tem como objetivo proporcionar-lhe atuação em igualdade de condições com as suas concorrentes de mercado.
11. No âmbito de exploração de sua atividade econômica, o Banco recebe o mesmo tratamento de instituições financeiras que não integram a Administração, é regido igualmente por normas de direito privado, visa o lucro, responde a seus investidores e acionistas privados (cujos interesses são protegidos por lei) e atua em regime concorrencial, em que vigoram os princípios da livre iniciativa e da livre concorrência.
12. O Banco submete-se, ainda, a regramento próprio e diferenciado, consubstanciado na Lei nº 13.303/2016, que regulamentou o artigo 173, § 1º, da CF, e foi regulamentada pelo Decreto nº 8.945/16. O advento dessa lei veio reforçar que a sociedade de economia mista e seus administradores estão sujeitos às normas e ao regime previstos na Lei nº 6.404/1976 (conforme artigos 5º e 16, caput, daquela lei) , com destaque para os artigos 155, caput e parágrafo 1º desta, os quais tratam dos deveres do administrador da companhia: de lealdade, de reserva sobre os negócios da companhia, e de sigilo sobre informações que ainda não tenham sido divulgadas para conhecimento do mercado, obtidas em razão do cargo e capazes de influir de modo ponderável na cotação de valores mobiliários.
13. A coexistência de incidência dos regimes público e privado sobre a atuação do Banco, decorrente da CF, de fato demanda, por vezes, uma sofisticada reflexão acerca de conceitos e institutos jurídicos, para sua correta aplicação conforme o aspecto da atuação do Banco que estiver sendo analisado.
14. A abrangência da Lei de Acesso à Informação (LAI - Lei nº 12.527/2011) , contudo, tem limites claros impostos por seu artigo 1º, do qual consta que sua finalidade é garantir o acesso às seguintes informações: i) de interesse particular, ou de interesse coletivo ou geral, ressalvadas aquelas cujo sigilo seja imprescindível à segurança da sociedade e do Estado (artigo 5º, XXXIII, da CF) ; ii) sobre registros administrativos e atos de governo (artigo 37, § 3º, II, da CF) , observado o disposto no artigo 5º, X, da CF (inviolabilidade da intimidade, da vida privada, da honra e da imagem das pessoas) ; e iii) à documentação governamental gerida pela Administração (artigo 216, § 2º, da CF) .
15. Informações sobre sociedade de economia mista exploradora de atividade econômica em regime de competição no mercado, submetida ao regime jurídico próprio das empresas privadas, como é o caso do Banco, e que sejam protegidas por sigilo empresarial, claramente não se enquadram em qualquer das hipóteses indicadas no artigo 1º da LAI.
16. Importante destacar que a própria Lei nº 12.527/11 e o Decreto nº 7.724/12 deixam claro que a publicidade e transparência não excluem as hipóteses legais de sigilo, dentre as quais, o sigilo empresarial (ou comercial) , e ainda, que não se sujeitam às disposições destas leis as informações relativas à atividade empresarial de pessoa jurídica de direito privado, como é o caso do Recorrente, sociedade de economia mista, conforme se depreende dos dispositivos a seguir transcritos:
Lei nº 12.527/11:
"Art. 22. O disposto nesta Lei não exclui as demais hipóteses legais de sigilo e de segredo de justiça nem as hipóteses de segredo industrial decorrentes da exploração direta de atividade econômica pelo Estado ou por pessoa física ou entidade privada que tenha qualquer vínculo com o poder público".
Decreto nº 7.724/12:
"Art. 5º. [...] 
§ 1º. A divulgação de informações de empresas públicas, sociedade de economia mista e demais entidades controladas pela União que atuem em regime de concorrência, sujeitas ao disposto no art. 173 da Constituição, estará submetida às normas pertinentes da Comissão de Valores Mobiliários, a fim de assegurar sua competitividade, governança corporativa e, quando houver, os interesses de acionistas minoritários.
§ 2º. Não se sujeitam ao disposto neste Decreto as informações relativas à atividade empresarial de pessoas físicas ou jurídicas de direito privado obtidas pelo Banco Central do Brasil, pelas agências reguladoras ou por outros órgãos ou entidades no exercício de atividade de controle, regulação e supervisão da atividade econômica cuja divulgação possa representar vantagem competitiva a outros agentes econômicos";
"Art. 6º O acesso à informação disciplinado neste Decreto não se aplica:
I - às hipóteses de sigilo previstas na legislação, como fiscal, bancário, de operações e serviços no mercado de capitais, comercial, profissional, industrial e segredo de justiça; [...]". (grifos inseridos) 
17. Extrai-se da leitura desses dispositivos que as normas de direito público podem ser mitigadas quando aplicadas às entidades de natureza privada, em razão do caráter concorrencial de sua atuação no mercado. O Decreto nº 7.724/12 é contundente nesse sentido, prevendo a divulgação de informações das entidades sujeitas à concorrência empresarial, em atendimento à LAI, de forma submissa às normas pertinentes da Comissão de Valores Mobiliários (CVM) , a fim de assegurar sua competitividade, governança corporativa e os interesses de acionistas minoritários.
18. Obrigar o Banco à divulgação de informações protegidas por sigilo empresarial, por exemplo, significa obstaculizar ou mesmo inviabilizar sua existência enquanto empresa exploradora de atividade econômica, em ambiente altamente competitivo como o mercado financeiro, onde se concorre em mercado acirrado; significa impor-lhe que se estruture para adotar as providências necessárias ao cumprimento de obrigações não previstas em lei, acarretando-lhe encargos financeiros, com dispêndio de capital humano e material, fazendo com que atue em desvantagem concorrencial em relação às instituições financeiras que não integram a Administração, o que certamente destoa do quanto previu a CF.
19. A imposição ao Banco de divulgar informações estratégicas no Portal da Transparência o coloca em desvantagem concorrencial frente a seus concorrentes, que poderão continuar a manter sob sigilo suas informações estratégicas, em flagrante ofensa aos artigos 5º, X, e 173, §1º, II, da CF, ao artigo 22 da Lei nº 12.527/2011 e ao artigo 6º, I, do Decreto nº 7.742/12.
20. Tal divulgação obviamente não se harmoniza com o interesse público, pois cria condições desiguais de concorrência, com possíveis reflexos financeiros e acionários negativos, prejudicando não apenas os acionistas privados, mas também o acionista controlador, a União.
21. Inclusive a determinação do item 9.1.1.1 do Acórdão 1832/2018-TCU-Plenário aponta para o cumprimento do art. 94, incisos II e IV Lei nº 13.242/2015 que dispõe sobre as diretrizes para a elaboração e execução da Lei Orçamentária de 2016, ocorre que o referido artigo não se aplica as empresas estatais e sim aos Poderes, o Ministério Público da União e a Defensoria Pública da União, assim descrito:
Art. 94. Os Poderes, o Ministério Público da União e a Defensoria Pública da União disponibilizarão e manterão atualizada, nos respectivos sítios na internet, no portal "Transparência" ou similar, preferencialmente, no link destinado à divulgação de informações sobre recursos humanos, em formato de dados abertos, tabela, por níveis e denominação, de:
I - quantitativo de cargos efetivos vagos e ocupados por servidores estáveis e não estáveis e postos militares, segregado por pessoal ativo e inativo;
 (...) 
IV - remuneração de cargo em comissão ou função de confiança; e (grifamos) .
22. Logo, a determinação do item 1.7.1 do Acórdão 2.647/2020 não se aplica ao Banco do Brasil.
23. No entanto, em prevalecendo o entendimento para a divulgação da remuneração de todos os funcionários de empresas estatais em regime de concorrência, exarado no Relatório da Sefti (item 3.2 - parágrafos 68/81, claro está o desvirtuamento do comando inserto no artigo 173, parágrafo 1º, II, da CF, pois o Banco estaria sujeitando-se ao regime próprio dos entes, entidades e órgãos  públicos quanto a aspectos que pertinem ao exercício de sua atividade privada e à sua atuação no mercado em regime concorrencial.
24. Ademais, o art. 12, inciso I, assim como o art. 8, inciso III, ambos da Lei. 13.303/2016 bem como o art. 19, inciso I, do Decreto 8.945/2016 apenas determinam a divulgação da remuneração dos administradores das empresas estatais e não de todos os seus empregados. Nesse ponto, destaca-se que a eventual divulgação indiscriminada e individualizada da remuneração de todos os empregados das empresas estatais regidas pela Lei 13.303/2016, as sujeitaria a responderem por danos causados à violação da intimidade dos empregados que não são administradores dessas empresas. Aqui, há risco de violação aos princípios constitucionais da inviolabilidade da intimidade, da vida privada, da honra e da imagem dos empregados das estatais sujeitas ao regime da Lei 13.303/2016, pois, como se viu, essa lei determina a divulgação da remuneração apenas dos seus administradores.
25. Desta forma, a presente fiscalização deveria, em relação às empresas estatais não dependentes que exercem atividade econômica em regime de forte concorrência, (como é o caso da Recorrente) , respeitar a diferenciação do regime jurídico previsto e resguardado constitucionalmente (artigo 173 da CF) e legalmente (Lei 13.303/2016) em comparação com órgãos públicos integrantes da Administração Pública direta e, até mesmo, daqueles que, embora sejam também estatais, são dependentes e prestadoras de serviços públicos.
26. Com o devido respeito, a inadequação do Relatório está no sentido de a unidade técnica ter apresentado decisões diversas das aplicadas às empresas estatais da mesma natureza do Banco do Brasil e desqualificando a legislação aplicada às empresas estatais que atuam em regime de concorrência, neste sentido, vale a pena destacar e combater um a uma, se não vejamos:
Parágrafos 73 à 74:
73. Sobre o tema, cabe mencionar a recente decisão proferida pelo Supremo Tribunal Federal (STF) no julgamento do RE 1.192.006-RJ (peça 173) , Rel. Min. Rosa Weber, no qual foi negado provimento a um recurso de empresa estatal que buscava reverter decisão do Tribunal Regional Federal da 2ª Região (TRF-2) . No voto condutor, a relatora esclarece o caráter de informação pública de interesse geral da remuneração de servidores públicos:
No que diz com a alegada ofensa ao art. 97 da Carta Maior, o Plenário desta Corte, no julgamento da Rcl 6.944/DF, Rel. Min. Cármen Lúcia, DJe 13.8.2010, assentou que, para caracterização da violação da reserva de plenário, é necessário que esteja fundamentada a decisão agravada na incompatibilidade entre a norma legal e a Constituição da República. Na espécie, o Tribunal a quo limitou-se a aplicar o entendimento no sentido de que a divulgação nominal da remuneração bruta dos servidores públicos, dos cargos e das funções por eles titularizados, bem dos órgãos de sua formal lotação, são constitutivos de informação de interesse coletivo ou geral. (grifo nosso) 
74. A decisão originária do RE 1.192.006-RJ (peça 172) , proveniente do TRF2, deixou claro que a divulgação da remuneração individualizada dos funcionários do BNDES não se inclui nas hipóteses de exceção previstas na Lei 12.527/2011 e no Decreto 7.724/2012, pois não trazem prejuízo à competitividade ou à governança corporativa da instituição, não se caracterizando como informação estratégica.
AÇÃO CIVIL PÚBLICA. LEI DE ACESSO À INFORMAÇÃO. PUBLICIDADE DA REMUNERAÇÃO OU SUBSÍDIOS. IMPOSIÇÃO LEGAL. DIREITO CONSTITUCIONAL. APELAÇÃO E REMESSA NECESSÁRIAPROVIDAS.
1. O cerne da discussão trazida no presente feito reside na verificação se o Banco Nacional de Desenvolvimento Econômico e Social - BNDES encontra-se submetido aos ditames legais trazidos pela Lei nº 12.527/2011, para fins de publicação da tabela de remuneração de seus funcionários e diretores.
2. A Lei de Acesso à Informação representa um relevante marco propulsor da cultura da transparência na Administração Pública brasileira, tendo regulamentado o acesso à informação para a coletividade, constitucionalmente garantido (art. 5º, XXXIII; art. 37, § 3º, II e art. 216, § 2º, da CF/88) , proporcionando maior controle da sociedade sobre os atos e gastos estatais. O Decreto nº 7.724/12 expressamente dispôs que as remunerações e subsídios recebidos por todos os servidores públicos deverão ser disponibilizados, de forma individualizada, pelos órgãos e entidades públicas em seus sítios eletrônicos.
3. O Supremo Tribunal Federal e o Superior Tribunal de Justiça já assentado entendimento de que a publicação da remuneração dos servidores apresenta-se como meio de concretizar a publicidade administrativa, devendo todos os gastos públicos necessários ao controle e fiscalização pela sociedade serem obrigatoriamente lançados nos meios de comunicação.
4. A publicidade da remuneração de funcionários e diretores do BNDES, não se amolda às hipóteses de exceção trazidas pela Lei nº 12.527/2011 e pelo Decreto nº 7.724/12, uma vez que a divulgação de tais dados não é capaz de acarretar prejuízos à competitividade ou à governança corporativa, não se caracterizando como informação estratégica.
6. Por se tratar de uma empresa pública federal, cujas atribuições estão vinculadas à atividade de fomento, o BNDES submete-se ao regime jurídico administrativo e às regras de direito público, portanto, aos Princípios regentes da administração pública, dentre estes, o da Transparência.
7. Apelação e Remessa Necessária providas." (grifo nosso) 
27. Vejam Doutos Julgadores que o julgado acima tratou da divulgação de informações do BNDES, levando em consideração o fato de ser uma empresa pública federal que não atua em regime de concorrência como o Banco do Brasil, desta forma tal entendimento não se aplica ao Recorrente e demais estatais que atuam em regime de concorrência.
Parágrafos 75 a 76: Menciona a decisão do Acórdão 728/2019-TCU-Plenário de Relatoria do Min. Vital do Rêgo, o qual no entanto, foi objeto de "pedido de reexame" interposto pelo Ministério da Economia, aguardando julgamento (peças 333 e 336 dos autos do TC Processo 023.687/2017-7) , e, por consequência, o recurso suspendeu os efeitos da decisão.
Evidencia-se, portanto, flagrante litispendência, a determinar a suspensão dos efeitos do Acórdão ora recorrido, até julgamento final do TC Processo 023.687/2017-7.
28. No mais, os argumentos trazidos afastam a aplicação da Legislação que ampara a preservação das informações pertinentes a divulgação da remuneração de empregados das empresas estatais em regime concorrencial para, com todo respeito ao entendimento da Corte de Contas, conferir interpretação extensiva não autorizada ao art. 12, inciso I, da Lei 13.303/2016 e ao art. 19 do Decreto 8.945/2016, ao abranger a divulgação da remuneração dos empregados públicos das empresas estatais, sob regime concorrencial, no site de transparência e acesso de informação destinada ao público em geral, quando a própria CGU e o Ministério da Economia entendem de forma diversa, como ponderou a Unidade Técnica ao transcrever os parágrafos 72 ("...a CGU, por meio de sua Ouvidoria-Geral da União, vem negando acesso a remuneração de empregados públicos...") e 76 ("...a Portaria Interministerial - MPOG/CGU/MF/MD 233/2012 é incompatível com a legislação em vigor...") 
1) 
29. Quanto ao disposto no parágrafo 78, o julgamento do Recurso Extraordinário com Agravo (ARE 652777) está relacionado a divulgação da remuneração dos servidores públicos e não aos empregados das estatais.
2) 
30. Diante das ponderações acima, é importante destacar que tanto a Lei de Acesso à Informação, a Lei das Estatais e a Portaria MPOG/CGU/MF/MD 233/20122 , todas em vigor e compatíveis com a natureza jurídica do Banco do Brasil, amparam a não divulgação da remuneração de todos os seus empregados em sites de transparência.
31. Cumpre destacar ainda que a decisão afronta os princípios constitucionais da inviolabilidade da intimidade, da vida privada, da honra e da imagem das pessoas, de envergadura igual ou até mesmo superior, sob o aspecto axiológico, se comparados ao princípio da publicidade.
32. Em relação à determinação do item 1.7.2 do Acordão 2.647/2020, após o fornecimento pelo Recorrente de todos os esclarecimentos requeridos pela Sefti, mediante respostas devidamente fundamentadas, comprovadas e amparadas nas legislações respectivamente pertinentes, o Recorrente surpreendeu-se com o resultado de sua avaliação no tocante aos aspectos relacionados à transparência de seu sítio eletrônico, mormente em razão de ter obtido a melhor pontuação no indicador (Índice Integrado de Governança e Gestão - IGG) , com 91%, em levantamento realizado pelo próprio TCU, no âmbito do TC Processo 017.245/2017-6, culminando com a prolação do Acórdão 588/2018-TCU-Plenário, de 21.03.2018 e recentemente no TC Processo 036.817/2018-0, que tratou do relatório de acompanhamento das empresas estatais federais ao novo estatuto jurídico definido pela Lei 13.303/2016, foi reconhecido com um bom nível de adequação à Lei 13.303/2016 e ao Decreto 8.945/2016, nos termos do disposto no Acórdão 2764/2020-TCU-Plenário.
33. O comentário da Sefti de que o Recorrente estaria no patamar de "piores resultados", conforme exposto no parágrafo 128 do relatório: "As empresas que apresentam pior desempenho, entre as avaliadas, foram o Banco do Brasil e a Companhia Docas do Ceará (§ 100) ", sem qualquer fundamentação plausível coloca o Banco em uma situação delicada perante seus clientes e acionistas.
34. Ademais, como os aspectos abordados na presente fiscalização que culminou no Acórdão ora recorrido estão intimamente ligados a questões de boa governança, as quais, como mencionamos acima, outrora foi reconhecida positivamente, tendo o Recorrente obtido pontuação de destaque, além de ter sido apontado com um bom nível de adequação à Lei 13.303/2016, é surpreendente a notícia de que o Banco tenha obtido realmente o pior desempenho na presente fiscalização.
35. Talvez essa conclusão da Sefti se deva ao fato de o Banco não ter tido a oportunidade de se manifestar quanto aos critérios adotados na metodologia da avaliação antes de ser proferido o acórdão, o que afronta os princípios do contraditório e da ampla defesa, assegurados no art. 5º, LV, da CF. Razão pela qual tal determinação também deverá ser reformada, sob pena de prejuízo irreversível à imagem do Recorrente.
36. Desta forma, o BB pretende a reforma dos itens 1.7.1 e 1.7.2 do Acórdão 2647/2020-TCU-Plenário, em razão da ausência de sua aplicabilidade às empresas estatais que atuam em regime de concorrência.
III - Do pedido
37. Por todas as razões expostas, requer o Banco do Brasil S.A, com o devido acatamento e respeito, que esse R. Tribunal de Contas conheça e dê provido ao presente PEDIDO DE REEXAME, com vistas a excluir a determinação contida no item 1.7.1 do Acórdão Plenário/TCU 2.647/2020-TCU/Plenário ao Banco do Brasil S.A. (BB) acerca do cumprimento do subitem 9.1.1.1 do Acórdão 1832/2018-TCU-Plenário no que diz respeito à publicação individualizada e indiscriminada da remuneração de todos os seus empregados diante da fundamentação legal da não aplicabilidade dessa informação às empresas estatais que atuam em regime concorrencial, bem como a exclusão do item 1.7.2 do Acórdão Plenário/TCU 2.647/2020-TCU/Plenário, para que não seja divulgado o referido relatório, o que poderá implicar em prejuízo ao BB no âmbito da Bolsa de Valores, com redução drástica no valor de suas ações, o que, consequentemente, gerará prejuízos de grande monta ao Recorrente, e, indiretamente, à União (na condição de acionista majoritária do Banco) .
38. Em acréscimo, a publicação da remuneração de todos os empregados do Recorrente, além de violar o disposto nos artigos 8, inciso iii, e 12, inciso I, da Lei 13.303/2016, art. 19, inciso I, do Decreto 8.945/2016, e os princípios constitucionais da inviolabilidade da intimidade, da vida privada, da honra e da imagem das pessoas, sujeitará as empresas estatais sujeitas a essas disposições, a devida reparação de danos.
39. Por fim, ainda que assim não se entenda, o presente recurso deve ser provido no sentido de suspender os efeitos do Acórdão recorrido, tendo em vista a litispendência com o quanto está sendo discutido no TC TC Processo 023.687/2017-7.
Em pareceres uniformes (peças 263-265) , a Secretaria de Recursos deste Tribunal propõe o não conhecimento do pedido de reexame interposto. Assim sustenta a unidade instrutiva:
Assim, no presente caso não se pode reconhecer a existência de interesse recursal quanto aos itens 1.7.1 e 1.7.2 do Acórdão 2647/2020-TCU-Plenário, visto que não impingiram qualquer sucumbência, sanção ou prejuízo ao recorrente, conforme se observa da sua ementa, verbis:
1.7.1. Encaminhar cópia da presente deliberação, bem como do relatório da equipe de fiscalização, aos órgãos e entidades fiscalizados, a fim de subsidiar o atendimento das medidas alvitradas, destacando que o inteiro teor deste acórdão pode ser acessado por meio do endereço eletrônico www.tcu.gov.br/acordaos e que, caso tenham interesse, o Tribunal pode encaminhar-lhes cópia desses documentos sem custos;
1.7.2. Autorizar a Sefti a divulgar os resultados desta fiscalização, como forma de induzir maior aderência aos normativos e boas práticas de transparência, de forma semelhante ao que vem sendo feito pelo Conselho Nacional de Justiça e pelo Conselho Nacional do Ministério Público;
E, em função dessa análise, propõe encaminhamento no sentido de:
3.1 não conhecer do pedido de reexame interposto pelo Banco do Brasil S.A., em razão da ausência de interesse recursal, nos termos do artigo 48 da Lei 8.443/1992 e artigo 282 do Regimento Interno/TCU;
3.2 encaminhar os autos ao gabinete do relator competente para apreciação do recurso;
3.3 à unidade técnica de origem, dar ciência ao recorrente e aos órgãos/entidades interessados do teor da decisão que vier a ser adotada, encaminhando-lhes cópia.
Às peças 270 e 272, constam, respectivamente, pedido de sustentação oral do Banco do Brasil S.A e memoriais em que reforça os argumentos apresentados anteriormente, ante a proposta da unidade técnica no sentido de não conhecimento do recurso sob exame.
	É o relatório.

Solon Mendes da Silva (OAB/RS 32.356), Samira Bacellar Tavares de Sousa (OAB/DF 26.435), Alessandra Moraes Sá Tomarás (OAB/SP 194.911), Andre Yokomizo Aceiro (OAB/DF 175.337), Thiago Cruz Faria, Alex Zeidan dos Santos (OAB/DF 19.546), Isamara Seabra (OAB/DF 27.685) e outros.

Não atuou.

PEDIDO DE REEXAME. AUSÊNCIA DE SUCUMBÊNCIA. AUSÊNCIA DE INTERESSE RECURSAL. NÃO CONHECIMENTO. ENVIO DE CÓPIA DA DECISÃO PARA O GABINETE DO RELATOR DO TC 023.687/2017-7 PARA, A SEU JUÍZO, UTILIZÁ-LA NA INSTRUÇÃO DO FEITO. CIÊNCIA AO RECORRENTE.

RELATÓRIO DE ACOMPANHAMENTO (RACOM)

Secretaria de Recursos (Serur).

Trata-se de pedido de reexame (peça 248) interposto por Banco do Brasil S.A contra o Acórdão 2647/2020-TCU-Plenário, julgado por relação, que tratou do monitoramento do Acórdão 1832/2018-TCU-Plenário, deliberação esta que cuidou de fiscalização da aderência aos normativos e às boas práticas de transparência dos portais na internet dos órgãos dos Poderes Judiciário e Legislativo, incluindo o TCU, do Ministério Público da União e empresas estatais federais.
Na origem, o Acórdão 1832/2018-TCU-Plenário realizou diversas determinações e recomendações no sentido de correção de desconformidades e melhorias nos portais de transparência das 135 organizações fiscalizadas.
Em sede de monitoramento que tinha por escopo exclusivamente as empresas estatais, a Secretaria de Fiscalização de Tecnologia da Informação (Sefti) avaliou o cumprimento de tais medidas. Com relação especificamente ao Banco do Brasil, o Acórdão 2647/2020-TCU-Plenário, ora vergastado, assim concluiu:
para o Banco do Brasil, considerar, quanto ao Acórdão 1832/2018-TCU-Plenário, cumpridos os subitens 9.1.1.2 e 9.1.1.5; em cumprimento os subitens 9.1.1.1, 9.1.1.3, 9.1.1.4, 9.1.2 e 9.1.3; e em implementação os subitens 9.2.1 e 9.2.2;
Em decorrência das avaliações do nível de cumprimento, por parte das empresas estatais analisadas, dos itens da decisão original, a parte deliberativa do Acórdão 2647/2020-TCU-Plenário foi exarada nos seguintes termos:
1.7. Determinações/Recomendações/Orientações:
1.7.1. Encaminhar cópia da presente deliberação, bem como do relatório da equipe de fiscalização, aos órgãos e entidades fiscalizados, a fim de subsidiar o atendimento das medidas alvitradas, destacando que o inteiro teor deste acórdão pode ser acessado por meio do endereço eletrônico www.tcu.gov.br/acordaos e que, caso tenham interesse, o Tribunal pode encaminhar-lhes cópia desses documentos sem custos;
1.7.2. Autorizar a Sefti a divulgar os resultados desta fiscalização, como forma de induzir maior aderência aos normativos e boas práticas de transparência, de forma semelhante ao que vem sendo feito pelo Conselho Nacional de Justiça e pelo Conselho Nacional do Ministério Público; e
1.7.3. Retornar os autos à Sefti para prosseguir o acompanhamento, nos termos do art. 241, inciso II, do RITCU e item 95.3 do Manual de Acompanhamento do TCU, aprovado pela Portaria-Segecex 27/2016.
No presente momento processual, o Banco do Brasil S.A. se insurge contra o item 1.7.1 transcrito acima, ao argumento de que ele consubstancia determinação no sentido de serem publicadas, na página de transparência da empresa na internet, as informações que devem ser obrigatoriamente divulgadas conforme os normativos de transparência aplicáveis, em especial, aquelas relativas a remunerações individuais de seus funcionários, diárias e passagens.
As razões recursais apresentadas sustentam o fato de o Acórdão 2647/2020-TCU-Plenário, ao acolher as proposições do Relatório Parcial de Acompanhamento de Transparência em Portais da Administração Pública Federal, Fiscalis 28/2020, ter determinado, ainda que indiretamente, ao Banco do Brasil S.A. (BB) , a publicação da remuneração individualizada de todos os seus empregados no Portal de Transparência do Banco. 
Segundo o recorrente, relatório da unidade técnica (peça 178) que precede o Acórdão 2647/2020-TCU-Plenário, no item 3.2 - parágrafo 80, conclui que as remunerações individualizadas de todos os empregados das empresas estatais, mesmo as que atuam em regime de concorrência, devem ser publicadas.
Ainda, o Banco do Brasil se irresigna contra o item 1.7.2, também já transcrito anteriormente, por entender que a divulgação de relatório da unidade técnica no qual conste má avaliação da estatal com relação ao nível de cumprimento das determinações e recomendações constantes do Acórdão 1832/2018-TCU-Plenário tem o potencial de gerar prejuízo irreversível à imagem da recorrente, inclusive com impactos negativos na precificação de suas ações negociadas em bolsa de valores.
Consoante manifestação uniforme da Secretaria de Recursos (peças 263-265) , o pedido de reexame apresentado pelo Banco do Brasil S.A não é capaz de superar a fase de admissibilidade, uma vez que, "no presente caso não se pode reconhecer a existência de interesse recursal quanto aos itens 1.7.1 e 1.7.2 do Acórdão 2647/2020-TCU-Plenário, visto que não impingiram qualquer sucumbência, sanção ou prejuízo ao recorrente" (peça 263, p. 1) .
Em função disso, propõe o não conhecimento do recurso apresentado.
Feito este breve relato, passo a decidir.
Registro, de início, que a interposição de recurso contra decisão proferida em sede de monitoramento, nos termos do art. 278, § 5º, do Regimento Interno do TCU, é de estreita cognição, porquanto seu conhecimento dar-se-á apenas em situações em que tenham sido rediscutidas questões de mérito ou que tenham imposto algum tipo de sanção, o que não se observou no caso concreto sob exame.
No essencial, acompanho a proposta de encaminhamento alvitrada pela unidade instrutiva, por considerar que não há qualquer obrigação imposta por este Tribunal ao recorrente no sentido de publicação de remuneração nominal e individualizada de seus funcionários em portal de transparência na internet, o que desidrata por completo o alegado interesse recursal.
Embora, de fato, o relatório de acompanhamento elaborado pela Sefti (peça 178) e que serviu de base para a prolação da decisão ora guerreada, Acórdão 2647/2020-TCU-Plenário, tenha concluído pela necessidade de publicação da remuneração individual dos empegados públicos (item 80) , não propôs expressamente a observância a tal critério.
Assim, nem a decisão monitorada, Acórdão 1832/2018-TCU-Plenário, nem aquela objeto do presente recurso, Acórdão 2647/2020-TCU-Plenário, exararam determinação ao Banco do Brasil para publicação das remunerações individuais dos seus empregados públicos.
Necessário ainda registrar que a questão relacionada à divulgação dos salários de empregados públicos de estatais está sendo discutida no âmbito de outro processo, o TC Processo 023.687/2017-7, atualmente em grau de recurso, cujos efeitos da decisão final poderão alcançar a Administração Pública Federal indireta.
Há que se considerar também que os argumentos ora apresentados pelo Banco do Brasil S.A. deverão ser analisados de forma mais detida na continuidade do presente monitoramento, a cargo da Sefti, nos termos do item 1.7.3 do Acórdão 2647/2020-TCU-Plenário.
Em derradeiro, a divulgação a que se refere o subitem 1.7.2 da decisão combatida está relacionada ao compartilhamento das boas práticas identificadas na área de transparência das organizações públicas, de sorte que tal iniciativa não tem o condão de afetar negativamente a imagem do Banco do Brasil.
Em função do exposto, não conheço do recurso apresentado pelo Banco do Brasil S.A., deixando de analisar os argumentos de mérito apresentados, sem embargo de levar ao conhecimento da sociedade de economia mista os esclarecimentos constantes deste voto.
Em adição, dada a correlação do tema trazido no presente apelo com aquele discutido em grau recursal no TC Processo 023.687/2017-7, sugiro o envio de cópia desta deliberação ao relator do recurso em apreciação no citado processo para, a seu juízo, decidir acerca da utilização desses documentos para subsidiar a instrução do feito.
	Assim, VOTO para que o Tribunal aprove a minuta de acórdão que ora submeto à apreciação deste Colegiado.
TCU, Sala das Sessões Ministro Luciano Brandão Alves de Souza, em 8 de junho de 2022.
Ministro VITAL DO RÊGO 
Relator